ACORDAO-COMPLETO-2406083

ACÓRDÃO 6371/2020 ATA 18/2020 - SEGUNDA CÂMARA

VISTOS, relatados e discutidos estes autos referentes à Tomada de Contas Especial instaurada pelo Fundo Nacional de Desenvolvimento da Educação - FNDE contra o Sr. Jadeildo Gouveia da Silva, ex-prefeito do Município de Primavera/PE (gestões 1997-2000, 2001-2004 e 2009-2012) , em razão da impugnação parcial das despesas executadas à conta dos recursos repassados àquele ente municipal, no exercício de 2004, para custeio do Programa de Apoio aos Sistemas de Ensino para Atendimento à Educação de Jovens e Adultos - PEJA e do Programa Nacional de Alimentação Escolar - PNAE, bem como da omissão no dever de prestar contas de recursos federais repassados àquele município, no âmbito do Programa Dinheiro Direto na Escola - PDDE, no exercício de 2010.
ACORDAM os Ministros do Tribunal de Contas da União, reunidos em Sessão da 2ª Câmara, ante as razões expostas pelo Relator, em:
9.1. com fundamento nos arts. 1º, inciso I, 16, inciso III, alíneas a e c, 19, caput, e 23, inciso III, da Lei 8.443/1992, julgar irregulares as contas do Sr. Jadeildo Gouveia da Silva, condenando-o ao pagamento das quantias abaixo especificadas, com a fixação do prazo de quinze dias, a contar da notificação, para que comprove, perante o Tribunal (art. 214, inciso III, alínea a, do Regimento Interno) , o recolhimento da dívida ao Fundo Nacional de Desenvolvimento da Educação, atualizada monetariamente e acrescida dos juros de mora, calculados a partir das correspondentes datas até a data do efetivo recolhimento, na forma prevista na legislação em vigor:
9.1.1. PNAE/2004:
	VALOR (R$) 
	DATA

	5.790,37
	27/2/2004

	7.390,00
	30/6/2004

	252,00
	2/7/2004

	7.300,00
	29/7/2004

	8.550,00
	4/11/2004

	8.540,00
	2/12/2004

9.1.2. PEJA/2004:
	VALOR (R$) 
	DATA

	7.164,40
	11/6/2004

9.1.3 PDDE/2010:
	VALOR (R$) 
	DATA

	13.000,00
	12/1/2010

9.2. aplicar ao Sr. Jadeildo Gouveia da Silva a multa prevista nos arts. 19, caput, e 57 da Lei 8.443/1992, no valor de R$ 5.000,00 (cinco mil reais) , fixando-lhe o prazo de 15 (quinze) dias, a contar da notificação, para que comprove, perante o Tribunal (art. 214, inciso III, alínea a, do Regimento Interno) , o recolhimento da dívida ao Tesouro Nacional, atualizada monetariamente desde a data do presente Acórdão até a do efetivo recolhimento, se for paga após o vencimento, na forma da legislação em vigor;
9.3. autorizar, caso requerido, nos termos do art. 26 da Lei 8.443/1992, o parcelamento das dívidas em até 36 (trinta e seis) parcelas mensais e sucessivas, sobre as quais incidirão os correspondentes acréscimos legais (débito: atualização monetária e juros de mora; multa: atualização monetária) , esclarecendo ao responsável que a falta de pagamento de qualquer parcela importará no vencimento antecipado do saldo devedor (art. 217, § 2º, inciso II, do RI/TCU) , sem prejuízo das demais medidas legais;  
9.4. autorizar, desde logo, a cobrança judicial das dívidas a que se refere este Acórdão, caso não atendida a notificação, nos termos do art. 28, inciso II, da Lei n. 8.443/1992;
9.5. remeter cópia desta deliberação à Procuradoria da República no Estado do Pernambuco, com fundamento no art. 16, § 3º, da Lei 8.443/1992 e no art. 209, § 7º, do Regimento Interno/TCU.

Tomada de Contas Especial instaurada pelo FNDE, contra ex-prefeito, em razão da impugnação parcial das despesas no âmbito do PEJA e  do PNAE, exercício de 2004,  bem como da omissão no dever de prestar contas de recursos federais do PDDE/2010.

Segunda Câmara

Município de Primavera/PE.

3. Responsável: Jadeildo Gouveia da Silva (XXX.937.984-XX).

Ana Arraes (Presidente).

13.1. Ministros presentes: Ana Arraes (Presidente), Augusto Nardes, Aroldo Cedraz e Raimundo Carreiro.
13.2. Ministra que alegou impedimento na Sessão: Ana Arraes (Presidente).
13.3. Ministros-Substitutos presentes: Marcos Bemquerer Costa (Relator) e André Luís de Carvalho.

MARCOS BEMQUERER

Cuidam os autos da Tomada de Contas Especial instaurada pelo Fundo Nacional de Desenvolvimento da Educação - FNDE  contra o Sr. Jadeildo Gouveia da Silva, ex-prefeito do Município de Primavera/PE (gestões 1997-2000, 2001-2004 e 2009-2012) , em razão da impugnação parcial de despesas dos recursos federais repassados àquele município, na modalidade fundo a fundo, à conta do Programa Nacional de Alimentação Escolar - PNAE e do Programa de Apoio aos Sistemas de Ensino para Atendimento à Educação de Jovens e Adultos - PEJA, ambos no exercício de 2004,  bem como da omissão no dever de prestar contas do Programa Dinheiro Direto na Escola - PDDE, no exercício de 2010.
2.	A Secretaria Federal de Controle Interno certificou a irregularidade das contas (peça 6, p. 6) e a autoridade ministerial atestou haver tomado conhecimento dessa conclusão (peça 7) .
3.	No Tribunal, a Secex-TCE examinou o processo por meio da instrução inserta na peça 25, que reproduzo com ajustes de forma necessários:
"HISTÓRICO
Programa Nacional de Alimentação Escolar
2.	 Para a execução do Pnae, o FNDE repassou ao município de Primavera/PE, no exercício de 2004, a importância total de R$ 65.235,80, conforme as ordens bancárias acostadas à peça 2, p. 7-8.
3.	Como fundamento para a instauração da tomada de contas especial, destacam-se as seguintes irregularidades citadas no parecer 17/2016/FNDE (peça 2, p. 74-84) :
	3.1. Valor não comprovado, em razão de despesas verificadas no extrato bancário, porém sem a apresentação da nota fiscal correspondente, conforme constatação 4.5 do Relatório de Fiscalização 496/CGU (peça 2, p. 30) :
	Data
	Valor (R$) 

	30/6/2004
	7.390,00

	2/7/2004
	252,00

	29/7/2004
	7.300,00

	4/11/2004
	8.550,00

	2/12/2004
	8.540,00

	Total
	32.032,00

	3.2. Valor de nota fiscal a menor referente a uma saída financeira da conta bancária, conforme constatação 4.5 do Relatório de Fiscalização 496/CGU (peça 2, p. 30) :
	Data
	Valor (R$) 

	27/2/2004
	5.790,37

	Total
	5.790,37

	3.3. Rendimentos não auferidos no mercado financeiro:
	Data
	Valor (R$) 

	27/2/2004
	2,91

	5/4/2004
	4,02

	29/6/2004
	0,02

	2/7/2004
	0,18

	2/9/2004
	2,22

	5/10/2004
	10,19

	4/11/2004
	4,16

	2/12/2004
	6,94

	31/12/2004
	8,34

	Total
	38,98

	3.4. Pagamento de tarifas bancárias:
	Data
	Valor (R$) 

	3/5/2004
	1,60

	Total
	1,60

4. Foi dada oportunidade de defesa ao responsável, tendo em vista o Ofício do FNDE 1302/2009, de 9/9/2009 (peça 2, p. 85-88) , recebido conforme comprovante de recebimento de 16/9/2009 (peça 2, p. 100) . 
Programa de Apoio aos Sistemas de Ensino para Atendimento à Educação de Jovens e Adultos
5.	 Para a execução do Peja, o FNDE repassou ao município de Primavera/PE, no exercício de 2004, a importância total de R$ 35.822,00, conforme as ordens bancárias acostadas à peça 3, p. 106.
6.	Como fundamento para a instauração da tomada de contas especial, destacam-se as seguintes irregularidades citadas no parecer 19/2016/FNDE (peça 3, p. 19-26) :
	6.1. Despesas que não foram pagas por meio de cheque nominativo ao credor, conforme constatação 3.1 do Relatório de Fiscalização 496/CGU (peça 2, p. 21-22) :
	Data
	Valor (R$) 

	11/6/2004
	7.164,40

	Total
	7.164,40

	6.2. Rendimentos não auferidos no mercado financeiro:
	Data
	Valor (R$) 

	11/6/2004
	20,11

	30/7/2004
	24,94

	15/9/2004
	50,26

	14/10/2004
	36,23

	12/11/2004
	43,20

	1/12/2004
	7,11

	Total
	181,85

	6.3. Pagamento de tarifas bancárias:
	Data
	Valor (R$) 

	2/1/2004
	1,00

	2/2/2004
	1,00

	4/5/2004
	3,20

	Total
	5,20

7.	Foi dada oportunidade de defesa ao responsável, tendo em vista o Ofício do FNDE 1302/2009, de 9/9/2009 (peça 2, p. 85-88) , recebido conforme comprovante de recebimento de 16/9/2009 (peça 2, p. 100) .
Programa Dinheiro Direto na Escola
8.	  Para a execução do PDDE/2010, o FNDE repassou ao município de Primavera/PE, a importância total de R$ 13.000,00, conforme relação de ordens bancárias (peça 4, p. 53) constante dos autos. Os recursos foram creditados exclusivamente em contas específicas de titularidade de unidades executoras, coligidos nos demonstrativos seguintes:
	Ordem Bancária
	Data de emissão
	Valor (R$) 

	2010OB600215
	12/1/2010
	13.000,00

9. 	Expirado o prazo para a apresentação da prestação de contas do programa em 28/2/2011, com inércia do gestor encarregado da aplicação dos recursos, em cujo período de mandato situava-se o termo final para cumprimento desse dever, o FNDE tratou de empreender notificação ao responsável.
10. O Sr. Jadeildo Gouveia da Silva, ex-prefeito municipal de Primavera/PE (gestões 1997-2000, 2001-2004 e 2009-2012) , foi notificado da omissão pelo Ofício 2976E/2011-DIPRA/COPRA/CGCAP/DIFIN/FNDE, de 19/7/2011 (peça 4, p. 55) , com recebimento comprovado por AR (peça 4, p. 57) .
11. Diante da não apresentação da prestação de contas e da consequente não demonstração da boa e regular aplicação dos recursos federais repassados, assim como da não devolução dos recursos, a Informação 746/2015-SEOPC/COPRA/CGCAP/DIFIN/FNDE recomendou a instauração de tomada de contas especial (peça 4, p. 54) , o que foi providenciado.
Pronunciamentos dos setores e autoridades ministeriais competentes
12. O Relatório de Tomada de Contas Especial 503/2017 (peça 4, p. 80-93) concluiu que o prejuízo importaria nos seguintes valores: R$ 37.862,95, referentes ao Pnae/2004; R$ 7.351,45, referentes ao Peja/2004; R$ 13.000,00, referentes ao PDDE/2010. A responsabilidade foi imputada ao Sr. Jadeildo Gouveia da Silva, ex-prefeito municipal de Primavera/PE (gestões 1997-2000, 2001-2004 e 2009-2012) , uma vez que ele era a pessoa responsável pela gestão e execução dos recursos federais recebidos à conta dos referidos programas.
13. O Relatório de Auditoria 591/2018, da Controladoria-Geral da União (peça 6, p. 1-5) , chegou às mesmas conclusões.
14. Adicionalmente, após serem emitidos o certificado de auditoria (peça 6, p. 6) , o parecer do dirigente de controle interno (peça 6, p. 8) e o pronunciamento ministerial (peça 7) , o processo foi remetido a este Tribunal.
Citação e audiência do responsável
15. Na instrução inicial (peça 9) , analisando-se os documentos nos autos, concluiu-se pela necessidade de realização de citação e audiência para as irregularidades abaixo:
	15.1.Citação:
	15.1.1.	Irregularidade: não comprovação da boa e regular aplicação dos recursos públicos federais na execução dos seguintes programas:
	15.1.1.1.	Pnae/2004: devido à existência de despesas no extrato bancário sem a apresentação da nota fiscal correspondente e à apresentação de nota fiscal com valor abaixo da respectiva saída financeira da conta bancária, conforme constatação 4.5 do Relatório de Fiscalização 496/CGU (peça 2, p. 30) .
	15.1.1.2.	Peja/2004: devido à realização de despesas que não foram pagas por meio de cheque nominativo ao credor, conforme constatação 3.1 do Relatório de Fiscalização 496/CGU (peça 2, p. 21-22) .
	15.1.1.3.	PDDE/2010: devido à omissão no dever de prestar contas, conforme Informação 746/2015-SEOPC/COPRA/CGCAP/DIFIN/FNDE (peça 4, p. 54) .
	15.1.2. Conduta:
	15.1.2.1. Pnae/2004: não apresentar notas fiscais que comprovem a destinação dos recursos retirados da conta bancária.
	15.1.2.2. Peja/2004: realizar despesas sem cheque nominativo ao credor.
	15.1.2.3. PDDE/2010: em face da omissão na prestação de contas, cujo prazo encerrou-se em 28/2/2011, não demonstrar a boa e regular aplicação dos recursos federais recebidos à conta do Programa Dinheiro Direto na Escola - PDDE (exercício 2010) .
	15.1.3. Nexo de causalidade:
	15.1.3.1. Pnae/2004: a não apresentação de notas fiscais que comprovassem a destinação dos recursos retirados da conta bancária ocasiona a impossibilidade de verificar se os recursos do programa foram gastos em conformidade com as normas que o regem.
	15.1.3.2. Peja/2004: a não utilização de cheques nominativos impossibilita a comprovação de que os cheques constantes da movimentação bancária da conta específica do convênio foram destinados aos credores indicados no relatório de pagamentos efetuados.
	15.1.3.3. PDDE/2010: a conduta descrita impediu o estabelecimento do nexo causal entre as possíveis despesas efetuadas e os recursos recebidos.
	15.1.4. Culpabilidade: não é possível afirmar que houve boa-fé do responsável; é razoável afirmar que era possível ao responsável ter consciência da ilicitude dos atos que praticou; é razoável afirmar que era exigível do responsável conduta diversa daquela que ele adotou, consideradas as circunstâncias que o cercavam, pois o responsável deveria prestar contas com toda a documentação necessária para comprovar a regular aplicação dos recursos recebidos, obedecendo à legislação aplicável; em face do exposto, é de se concluir que a conduta do responsável é culpável, ou seja, reprovável.
	15.1.5. Dispositivos violados: art. 37, caput, c/c o art. 70, parágrafo único, da Constituição da República Federativa do Brasil; art. 93 do Decreto-lei 200/1967; art. 66 do Decreto 93.872/1986; art. 21 da Resolução CD/FNDE 38, de 23/8/2004; art. 4º, inciso III, da Resolução CD/FNDE 17, de 22/4/2004; art. 31 da Resolução CD/FNDE 3, de 1/4/2010.
	15.1.6. Valor e data original do débito:
	15.1.6.1.	Pnae/2004:
	Data
	Valor (R$) 

	27/2/2004
	5.790,37

	30/6/2004
	7.390,00

	2/7/2004
	252,00

	29/7/2004
	7.300,00

	4/11/2004
	8.550,00

	2/12/2004
	8.540,00

	Total
	37.822,37

	15.1.6.2. Peja/2004:
	Data
	Valor (R$) 

	11/6/2004
	7.164,40

	Total
	7.164,40

	15.1.6.3. PDDE/2010:
	Data
	Valor (R$) 

	12/1/2010
	13.000,00

	Total
	13.000,00

	15.1.7. Valor do débito atualizado em 3/11/2018 (peça 11) : R$ 120.549,28.
	15.2.	Audiência:
	15.2.1. Irregularidade: não cumprimento do prazo originalmente estipulado para prestação de contas dos recursos recebidos à conta do PDDE/2010.
	15.2.2. Conduta: descumprir o prazo originalmente estipulado para prestação de contas dos recursos federais recebidos à conta do PDDE/2010, o qual encerrou-se em 28/2/2010.
	15.2.3. Nexo de causalidade: a conduta descrita impediu o estabelecimento do nexo causal entre as possíveis despesas efetuadas e os recursos recebidos.
	15.2.4. Culpabilidade: não é possível afirmar que houve boa-fé do responsável; é razoável afirmar que era possível ao responsável ter consciência da ilicitude dos atos que praticou; é razoável afirmar que era exigível do responsável conduta diversa daquela que ele adotou, consideradas as circunstâncias que o cercavam, pois o responsável deveria prestar contas com toda a documentação necessária para comprovar a regular aplicação dos recursos recebidos, obedecendo à legislação aplicável; em face do exposto, é de se concluir que a conduta do responsável é culpável, ou seja, reprovável.
	15.2.5.Dispositivos violados: art. 37, caput, c/c o art. 70, parágrafo único, da Constituição da República Federativa do Brasil; art. 93 do Decreto-lei 200/1967; art. 66 do Decreto 93.872/1986; art. 31 da Resolução CD/FNDE 3, de 1/4/2010.
16. Em cumprimento ao pronunciamento da unidade (peça 11) , foram efetuadas a citação e a audiência do responsável, nos moldes adiante:
	Comunicação: Ofício 2056/2019-TCU/Secex-TCE (peça 13) 
Data da Expedição: 7/5/2019
Data da Ciência: não houve  (ausente) (peça 14) 
Observação: ofício enviado para o endereço do responsável, conforme pesquisa de endereço na base de dados da Receita Federal (peça 21) .
	
	Comunicação: Ofício 4820/2019-TCU/Secex-TCE (peça 15) 
Data da Expedição: 11/7/2019
Data da Ciência: não houve  (ausente) (peça 16) 
Observação: ofício enviado para o endereço do responsável, conforme pesquisa de endereço na base de dados da Receita Federal (peça 21) .
	
	Comunicação: Edital 0160/2019-TCU/Secex-TCE (peça 18) 
Data da Publicação: 2/10/2019
Fim do prazo para a defesa: 17/10/2019
	
17. Conforme Despacho de Conclusão das Comunicações Processuais (peça 20) , informamos que as providências inerentes às comunicações processuais foram concluídas.
18. Transcorrido o prazo regimental, o responsável permaneceu silente, devendo ser considerados revel, nos termos do art. 12, §3º, da Lei 8.443/1992.
ANÁLISE DOS PRESSUPOSTOS DE PROCEDIBILIDADE DA IN/TCU 71/2012
Apreciação do Prejuízo ao Contraditório e Ampla Defesa
19.   Verifica-se que não houve o transcurso de mais de dez anos desde o fato gerador sem que tenha havido a notificação do responsável pela autoridade administrativa federal competente (art. 6º, inciso II, c/c art. 19, da IN/TCU 71/2012, modificada pela IN/TCU 76/2016) , uma vez que a irregularidade mais antiga data de 27/2/2004, e o responsável foi notificado sobre a existência de irregularidades nos programas em comento (peça 2, p. 100; peça 4, p. 57) , por meio dos ofícios correspondentes (peça 2, p.  85-88; peça 4, p. 55) , nas datas de 16/9/2009 e 3/8/2011.
Valor de Constituição da TCE
20. Verifica-se que o valor atualizado do débito apurado sem juros, em 1/1/2017, é superior a R$ 100.000,00, na forma estabelecida conforme os arts. 6º, inciso I, e 19, da IN/TCU 71/2012, modificada pela IN/TCU 76/2016	.
OUTROS DÉBITOS NOS SISTEMAS DO TCU COM OS MESMOS RESPONSÁVEIS
21. Informa-se que foram encontrados débitos imputáveis ao responsável em outros processos no Tribunal:
	Responsável
	Processos

	Jadeildo Gouveia da Silva (CPF XXX.937.984-XX) 
	TC Processo 016.254/2015-5, TC Processo 019.229/2015-1 e TC Processo 031.685/2018-8

22. A tomada de contas especial está, assim, devidamente constituída e em condições de ser instruída.
EXAME TÉCNICO
Da validade das notificações
23. Preliminarmente, cumpre tecer breves considerações sobre a forma como são realizadas as comunicações processuais no TCU. A esse respeito, destacam-se o art. 179, do Regimento Interno do TCU (Resolução 155, de 4/12/2002) e o art. 4º, inciso III, § 1º, da Resolução TCU 170, de 30 de junho de 2004, in verbis:
'Art. 179. A citação, a audiência ou a notificação, bem como a comunicação de diligência, farse-ão:
I - mediante ciência da parte, efetivada por servidor designado, por meio eletrônico, fac-símile, telegrama ou qualquer outra forma, desde que fique confirmada inequivocamente a entrega da comunicação ao destinatário;
II - mediante carta registrada, com aviso de recebimento que comprove a entrega no endereço do destinatário;
III - por edital publicado no Diário Oficial da União, quando o seu destinatário não for localizado
 (...) 
Art. 3º As comunicações serão dirigidas ao responsável, ou ao interessado, ou ao dirigente de órgão ou entidade, ou ao representante legal ou ao procurador constituído nos autos, com poderes expressos no mandato para esse fim, por meio de:
I - correio eletrônico, fac-símile ou telegrama;
II - servidor designado;
III - carta registrada, com aviso de recebimento;
IV - edital publicado no Diário Oficial da União, quando o seu destinatário não for localizado, nas hipóteses em que seja necessário o exercício de defesa.
Art. 4º. Consideram-se entregues as comunicações:
I - efetivadas conforme disposto nos incisos I e II do artigo anterior, mediante confirmação da ciência do destinatário;
II - realizadas na forma prevista no inciso III do artigo anterior, com o retorno do aviso de recebimento, entregue comprovadamente no endereço do destinatário;
III - na data de publicação do edital no Diário Oficial da União, quando realizadas na forma prevista no inciso IV do artigo anterior.
§ 1º O endereço do destinatário deverá ser previamente confirmado mediante consulta aos sistemas disponíveis ao Tribunal ou a outros meios de informação, a qual deverá ser juntada ao respectivo processo.'
 (...) 
24. Bem se vê, portanto, que a validade da citação via postal não depende de que o aviso de recebimento seja assinado pelo próprio destinatário da comunicação, o que dispensa, no caso em tela, a entrega do AR em 'mãos próprias'. A exigência da norma é no sentido de o Tribunal verificar se a correspondência foi entregue no endereço correto, residindo aqui a necessidade de certeza inequívoca. 
25. Não é outra a orientação da jurisprudência do TCU, conforme se verifica dos julgados a seguir transcritos:
'São válidas as comunicações processuais entregues, mediante carta registrada, no endereço correto do responsável, não havendo necessidade de que o recebimento seja feito por ele próprio (Acórdão 3648/2013-TCU-Segunda Câmara, Relator Ministro José Jorge) ;
É prescindível a entrega pessoal das comunicações pelo TCU, razão pela qual não há necessidade de que o aviso de recebimento seja assinado pelo próprio destinatário. Entregandose a correspondência no endereço correto do destinatário, presume-se o recebimento da citação. (Acórdão 1019/2008-TCU-Plenário, Relator Ministro Benjamin Zymler) ;
As comunicações do TCU, inclusive as citações, deverão ser realizadas mediante Aviso de Recebimento - AR, via Empresa Brasileira de Correios e Telégrafos, bastando para sua validade que se demonstre que a correspondência foi entregue no endereço correto. (Acórdão 1526/2007-TCU-Plenário, Relator Ministro Aroldo Cedraz) .'
26. A validade do critério de comunicação processual do TCU foi referendada pelo Supremo Tribunal Federal, nos termos do julgamento do MS-AgR 25.816/DF, por meio do qual se afirmou a desnecessidade da ciência pessoal do interessado, entendendo-se suficiente a comprovação da entrega do 'AR' no endereço do destinatário:
'Ementa: agravo regimental. Mandado de segurança. Desnecessidade de intimação pessoal das decisões do tribunal de contas da união. art. 179 do regimento interno do TCU. Intimação do ato impugnado por carta registrada, iniciado o prazo do art. 18 da lei nº 1.533/51 da data constante do aviso de recebimento. Decadência reconhecida. Agravo improvido.
O envio de carta registrada com aviso de recebimento está expressamente enumerado entre os meios de comunicação de que dispõe o Tribunal de Contas da União para proceder às suas intimações.
O inciso II do art. 179 do Regimento Interno do TCU é claro ao exigir apenas a comprovação da entrega no endereço do destinatário, bastando o aviso de recebimento simples.' 
27. No presente caso, devido ao insucesso de se realizar a citação em endereço constante do sistema CPF da Receita Federal (peça 21) , promoveu-se a notificação por edital publicado no Diário Oficial da União (peça 18) .
28. Importante destacar que, antes de promover a citação por edital, para assegurar a ampla defesa, buscaram-se outros meios possíveis para localizar o responsável, nos limites da razoabilidade, fazendo-se juntar aos autos informação comprobatória da pesquisa realizada (peça 17) .
29. Além disso, foi realizada tentativa de obter outro endereço do responsável por meio de seus procuradores, constituídos nos autos do TC Processo 031.685/2018-8, sem poderes especiais para receber citação, mediante os telefones informados na procuração de peça 22, porém sem sucesso. Então, foi enviado um e-mail aos procuradores do responsável (peça 23) , também sem resposta.
30. Quanto à omissão no dever de prestar contas dos recursos repassados para a execução do PDDE/2010, em consulta aos sistemas corporativos do instaurador (SiGPC) , verifica-se que não foram apresentadas as contas junto ao instaurador e que o responsável continua inadimplente (peça 24) .
31. Nos processos do TCU, a revelia não leva à presunção de que seriam verdadeiras todas as imputações levantadas contra os responsáveis, diferentemente do que ocorre no processo civil, em que a revelia do réu opera a presunção da verdade dos fatos narrados pelo autor. Dessa forma, a avaliação da responsabilidade do agente não pode prescindir da prova existente no processo ou para ele carreada. 
32. Ao não apresentar sua defesa, o responsável deixou de produzir prova da regular aplicação dos recursos sob sua responsabilidade, em afronta às normas que impõem aos gestores públicos a obrigação legal de, sempre que demandados pelos órgãos de controle, apresentar os documentos que demonstrem a correta utilização das verbas públicas, a exemplo do contido no art. 93 do Decreto-Lei 200/1967: 'Quem quer que utilize dinheiros públicos terá de justificar seu bom e regular emprego na conformidade das leis, regulamentos e normas emanadas das autoridades administrativas competentes'. 
33. Mesmo as alegações de defesa não sendo apresentadas, considerando o princípio da verdade real que rege esta Corte, procurou-se buscar, em manifestações dos responsáveis na fase interna desta tomada de contas especial, se havia algum argumento que pudesse ser aproveitado a seu favor. 
34. No entanto, o responsável não se manifestou na fase interna, não havendo, assim, nenhum argumento que pudesse vir a ser analisado e posteriormente servir para afastar as irregularidades apontadas.
35. Tratando-se de processo em que a parte interessada não se manifestou acerca das irregularidades imputadas, não há elementos para que se possa efetivamente aferir e reconhecer a ocorrência de boa-fé na conduta do responsável, podendo este Tribunal, desde logo, proferir o julgamento de mérito pela irregularidade das contas, conforme os termos dos §§ 2º e 6º do art. 202 do Regimento Interno do TCU. (Acórdão 2064/2011-TCU-Primeira Câmara (relator: Ubiratan Aguiar) , 6.182/2011-TCU-1ª Câmara (relator: Weber de Oliveira) , 4.072/2010-TCU-1ª Câmara (Relator: Valmir Campelo) , 1.189/2009-TCU-1ª Câmara (Relator: Marcos Bemquerer) , 731/2008-TCU-Plenário (Relator: Aroldo Cedraz) .
36. Dessa forma, o responsável deve ser considerado revel, nos termos do art. 12, §3º, da Lei 8.443/1992, devendo as contas serem julgadas irregulares, condenando-se o responsável ao débito apurado e aplicando-lhe a multa prevista no art. 57 da Lei 8.443/1992.
Prescrição da Pretensão Punitiva
37. Vale ressaltar que a pretensão punitiva do TCU, conforme Acórdão 1441/2016-TCU-Plenário, Relator: Benjamin Zymler e Redator: Ministro Walton Alencar Rodrigues, que uniformizou a jurisprudência acerca dessa questão, subordina-se ao prazo geral de prescrição indicado no art. 205 do Código Civil, que é de dez anos, contado da data de ocorrência da irregularidade sancionada, nos termos do art. 189 do Código Civil, sendo este prazo interrompido pelo ato que ordenar a citação, a audiência ou a oitiva dos responsáveis.
38. No caso em exame, ocorreu a prescrição da pretensão punitiva quanto aos recursos do Pnae e do Peja, uma vez que as irregularidades sancionadas ocorreram em 2004 e o ato de ordenação da citação ocorreu em 8/2/2019; porém, não ocorreu a prescrição quanto à pretensão punitiva referente ao PDDE, pois a omissão no dever de prestar contas apenas se concretizou em 28/2/2011. 
Cumulatividade de multas 
39. Quanto à possibilidade de aplicação cumulativa das multas dos arts. 57 e 58, inciso I, da Lei 8.443/1992, ainda que seja adequada a realização de citação e audiência do responsável, por força do disposto no art. 209, §4º, do Regimento Interno do TCU, o Tribunal reconhece que existe relação de subordinação entre as condutas de 'não comprovação da aplicação dos recursos' e de 'omissão na prestação de contas', sendo a primeira consequência da segunda, o que enseja, na verificação das duas irregularidades, a aplicação da multa do art. 57, com o afastamento da multa do art. 58, inciso I, em atenção ao princípio da absorção (Acórdão 9579/2015-TCU-Segunda Câmara, Relator Ministro Vital do Rêgo; Acórdão 2469/2019-TCU-Primeira Câmara, Relator Ministro Augusto Sherman) .
40. Conforme leciona Cezar Bitencourt (Tratado de Direito Penal: parte geral - 8ª Edição - São Paulo: Saraiva, 2003. Pg. 565) , na absorção, ' (...) a pena do delito mais grave absorve a pena do delito menos grave, que deve ser desprezada'. No caso concreto, a 'omissão no dever de prestar contas', embora seja uma irregularidade autônoma, funciona como fase ou meio para a consecução da 'não comprovação da aplicação dos recursos', havendo clara relação de interdependência entre essas condutas. Dessa forma, recaindo as duas ocorrências num mesmo gestor, deve prevalecer a pena do delito mais grave, qual seja, a multa do art. 57, da Lei 8.443/1992.
CONCLUSÃO
41. Em face da análise promovida na seção 'Exame Técnico', verifica-se que o responsável não logrou comprovar a boa e regular aplicação dos recursos. Instado a se manifestar, optou pelo silêncio, configurando a revelia, nos termos do § 3º, do art. 12, da Lei 8.443/1992.
42. Vale ressaltar que a jurisprudência pacífica nesta Corte é no sentido da imprescritibilidade das ações de ressarcimento ao erário (Súmula TCU 282) . Dessa forma, identificado dano ao erário, devese instaurar e julgar o processo de tomada de contas especial para responsabilizar seus agentes causadores, respeitando o direito ao contraditório e à ampla defesa, independentemente de quando ocorreram os atos impugnados.
43. Verifica-se também que não houve a prescrição da pretensão punitiva quanto aos débitos referentes ao PDDE/2010, embora já tenha ocorrido quanto aos débitos referentes ao Pnae/2004 e Peja/2004, conforme análise já realizada.
44. Tendo em vista que não constam dos autos elementos que permitam reconhecer a boa-fé do responsável, sugere-se que suas contas sejam julgadas irregulares, nos termos do art. 202, § 6º, do Regimento Interno do TCU, com a imputação do débito atualizado monetariamente e acrescido de juros de mora, nos termos do art. 202, §1º do Regimento Interno do TCU, descontado o valor eventualmente recolhido, com a aplicação da multa prevista no art. 57 da Lei 8.443/1992.
45. Por fim, como não houve elementos que pudessem modificar o entendimento acerca das irregularidades em apuração, mantém-se a matriz de responsabilização presente na instrução de peça 9."
4.	Pelo exposto, a Secex-TCE oferece a seguinte proposta de encaminhamento (peças 25 a 27) :
	4.1. considerar revel, nos termos do art. 12, § 3º, da Lei 8.443/1992, o Sr. Jadeildo Gouveia da Silva;
	4.2. julgar irregulares, com fundamento nos arts. 1º, inciso I, 16, inciso III, alíneas a, b e c, 19, caput, e 23, inciso III, da Lei 8.443/1992 as contas do Sr. Jadeildo Gouveia da Silva, e condená-lo ao pagamento das quantias abaixo especificadas:
PNAE/2004
	Data
	Valor (R$) 

	27/2/2004
	5.790,37

	30/6/2004
	7.390,00

	2/7/2004
	252,00

	29/7/2004
	7.300,00

	 4/11/2004
	8.550,00

	2/12/2004
	8.540,00

	Total
	37.822,37

PEJA/2004
	Data
	Valor (R$) 

	11/6/2004
	7.164,40

	Total
	7.164,40

PDDE/2010
	Data
	Valor (R$) 

	12/1/2010
	13.000,00

	Total
	13.000,00

	4.3. aplicar a multa prevista no art. 57 da Lei 8.443/1992 ao  Sr. Jadeildo Gouveia da Silva;
	4.4. autorizar desde já, caso requerido pelo responsável, o pagamento das dívidas em até 36 parcelas mensais e consecutivas, nos termos do art. 26 da Lei 8.443/1992;
	4.5. autorizar, desde logo, a cobrança judicial das dívidas, caso não atendida a notificação, com base no art. 28, inciso II, da Lei 8.443/1992.
	4.6. encaminhar cópia da deliberação que vier a ser proferida, bem como do relatório e do voto que a fundamentarem, ao Procurador-Chefe da Procuradoria República no Estado de Pernambuco;
	4.7. enviar cópia do acórdão que vier a ser proferido ao Fundo Nacional de Desenvolvimento da Educação e ao responsável, para ciência, informando que a presente deliberação, acompanhada do relatório e do voto que a fundamenta, está disponível para a consulta no endereço www.tcu.gov.br/acordaos, além de esclarecer que, caso requerido, o TCU poderá fornecer sem custos as correspondentes cópias, de forma impressa.
5.	O Ministério Público junto a este Tribunal, representado neste feito pelo Subprocurador-Geral Lucas Rocha Furtado, concorda com o encaminhamento proposto pela unidade técnica (peça 28) .
	É o Relatório.

não há.

Subprocurador-Geral Lucas Rocha Furtado.

TOMADA DE CONTAS ESPECIAL. TRANSFERÊNCIA DE VERBAS SOB A ÉGIDE DOS PROGRAMAS NACIONAL DE ALIMENTAÇÃO ESCOLAR (PNAE), DE APOIO AOS SISTEMAS DE ENSINO PARA ATENDIMENTO À EDUCAÇÃO DE JOVENS E ADULTOS (PEJA) E DINHEIRO DIRETO NA ESCOLA (PDDE). IMPUGNAÇÃO PARCIAL DE DESPESAS REFERENTES AOS RECURSOS FEDERAIS REPASSADOS E OMISSÃO NO DEVER DE PRESTAR CONTAS DE OUTROS RECURSOS. CITAÇÃO. REVELIA. DÉBITO E MULTA PROPORCIONAL À PARTE DO DÉBITO. PRESCRIÇÃO DA PRETENSÃO PUNITIVA QUANTOS AOS RECURSOS DO PNAE/2004 E DO PEJA/2004. 1. O ônus de comprovar a regular aplicação da integralidade dos recursos públicos compete ao responsável, por meio de documentação consistente, a demonstrar cabalmente os gastos efetuados na execução das ações do programa federal indicado. 2. Julgam-se irregulares as contas do gestor público, com imputação de débito e aplicação de multa, quando não comprovada a regularidade na aplicação dos recursos públicos destinados a custear ações de programa federal no âmbito do Município beneficiado e na hipótese de omissão no dever constitucional e legal de prestar contas.

TOMADA DE CONTAS ESPECIAL (TCE)

Secretaria de Controle Externo de Tomada de Contas Especial (Secex-TCE).

A presente Tomada de Contas Especial foi instaurada pelo Fundo Nacional de Desenvolvimento da Educação - FNDE contra o Sr. Jadeildo Gouveia da Silva, ex-prefeito do Município de Primavera/PE (gestões 1997-2000, 2001-2004 e 2009-2012) , em razão da impugnação de despesas e de omissão no dever de prestar contas de recursos federais repassados àquele município, na modalidade fundo a fundo.
2.	Houve impugnação de despesas referentes aos seguintes programas: Programa Nacional de Alimentação Escolar - PNAE e Programa de Apoio aos Sistemas de Ensino para Atendimento à Educação de Jovens e Adultos - PEJA, ambos no exercício de 2004. Ocorreu, ainda, omissão no dever de prestar contas de recursos transferidos à conta do Programa Dinheiro Direto na Escola - PDDE, no exercício de 2010.
3.	Compulsando o Relatório de Fiscalização 496/CGU (peça 21 p. 30) e o Relatório  de Tomada de Contas Especial (peça 4, pp. 80 a 93) , verifico o registro das seguintes constatações: a)  pagamento de despesas cujos valores não estavam respaldados em notas fiscais (PNAE/2004) ; b) realização de pagamentos sem utilização de cheque nominativo ao credor (PEJA/2004) ; c) ausência de rendimentos decorrentes de aplicações financeiras (PNAE/2004 E PEJA/2004) ; e d) pagamento de tarifas bancárias (PNAE/2004 E PEJA/2004) .
4.	Rememora-se que, além das irregularidades mencionadas, o responsável foi omisso no dever constitucional e legal de prestar contas de recursos do PDDE/2010.
5.	Nesta Corte de Contas, em instrução preliminar destes autos (peças 9 a 11) , a Secex-TCE manifestou sua anuência aos indícios de irregularidade apontados pelo controle interno e pelo tomador de contas, exceto quanto às questões relacionadas ao pagamento de tarifas bancárias e aos rendimentos de aplicações financeiras, consoante a argumentação a seguir transcrita:
"22. Quanto às despesas pelo pagamento de tarifas bancárias, a jurisprudência do Tribunal construiu o entendimento de que não cabe condenação em débito do convenente em razão de despesas bancárias derivadas da simples utilização de serviços bancários necessários e inevitáveis para a manutenção da conta corrente específica e para a execução do objeto do convênio, que não sejam consequência de comportamento inadequado do titular da conta corrente (Acórdão 912/2014-TCU-Plenário, 6.197/2016--TCU1ª Câmara, 4.661/2017-TCU-1ª Câmara, todos da relatoria do Ministro Benjamin Zymler, e Acórdão 7596/2017-TCU-Segunda Câmara, da relatoria do Ministro Augusto Nardes) . Assim, verifica-se que neste processo tais despesas não devem configurar débito, pois foram decorrentes apenas de tarifas de extrato bancário.
23. Quanto aos rendimentos não auferidos no mercado financeiro, vale atentar para algumas decisões do TCU, como o Acórdão 5088/2018-TCU-Segunda Câmara (é cabível a imputação de débito pela ausência de aplicação dos recursos do convênio no mercado financeiro, sem que se caracterize bis in idem, quando o período em que se deixou de auferir renda com a aplicação financeira for anterior à data de ocorrência do débito principal) e o Acórdão 7596/2017-TCU-Segunda Câmara (a imputação de débito pela perda de rendimentos em razão da ausência de aplicação financeira dos recursos de convênio não implica bis in idem com a atualização monetária e os juros de mora incidentes sobre os valores da condenação, desde que não haja superposição dos períodos e quantias considerados como bases de cálculo) , ambos de relatoria do Ministro Augusto Nardes. Assim, no presente caso, como há a superposição de períodos, esses rendimentos não devem fazer parte do débito, pois já incidirá atualização monetária e juros de mora nas demais parcelas impugnadas, como se observa a seguir:
23.1.	Programa Nacional de Alimentação Escolar
	Débito principal

	Data
	Valor (R$) 

	27/2/2004
	5.790,37

	30/6/2004
	7.390,00

	2/7/2004
	252,00

	29/7/2004
	7.300,00

	4/11/2004
	8.550,00

	2/12/2004
	8.540,00

	Rendimentos não auferidos

	Data
	Valor (R$) 

	27/2/2004
	2,91

	5/4/2004
	4,02

	29/6/2004
	0,02

	2/7/2004
	0,18

	2/9/2004
	2,22

	5/10/2004
	10,19

	4/11/2004
	4,16

	2/12/2004
	6,94

	31/12/2004
	8,34

23.2.	Programa de Apoio aos Sistemas de Ensino para Atendimento à Educação de Jovens e Adultos
	Débito principal

	Data
	Valor (R$) 

	11/6/2004
	7.164,40

	Rendimentos não auferidos

	Data
	Valor (R$) 

	11/6/2004
	20,11

	30/7/2004
	24,94

	15/9/2004
	50,26

	14/10/2004
	36,23

	12/11/2004
	43,20

	1º/12/2004
	7,11

24.	Quanto à data de origem do débito, assumiu-se, em consonância com o art. 9º da IN-TCU 71/2012, como sendo as datas em que as despesas foram executadas para os casos de impugnação de despesas (Pnae/2004 e Peja/2004) e a data do repasse para o caso de omissão no dever de prestar contas (PDDE/2010) ."
6.	Diante desse contexto, a unidade técnica efetuou a citação do Sr. Jadeildo Gouveia da Silva  pelos débitos detectados relativos à ausência de notas fiscais que justifiquem os exatos valores das despesas realizadas no âmbito do PNAE/2004, aos pagamentos feitos sem utilização de cheque nominativo no caso do PEJA/2004, e à falta de comprovação da boa e regular aplicação dos recursos recebidos à conta do PDDE/2010, bem como a audiência daquele ex-gestor especificamente acerca da omissão na prestação de contas do PDDE/2010.
7.	O ex-prefeito embora tenha sido instado a se manifestar, deixou transcorrer in albis o prazo que lhe foi conferido, sem adimplir o débito apurado no processo e sem oferecer a este Tribunal alegações de defesa, caracterizando a revelia prevista no art. 12, § 3º, da Lei 8.443/1992.
8.	Não havendo, nos autos, elementos capazes de elidir as irregularidades apontadas nem de afastar a responsabilidade do Sr. Jadeildo Gouveia da Silva, a Secex-TCE propõe o julgamento pela irregularidade de suas contas, com a condenação ao pagamento dos débitos calculados, sendo que, ante a prescrição da pretensão punitiva, nos moldes do Acórdão 1441/2016-TCU-Plenário (redator Min. Walton Alencar Rodrigues) , a imposição de multa deve se restringir ao débito relativo aos recursos do  PDDE/2010.
9.	Concordo com os pareceres uniformes da unidade instrutiva e do Ministério Público/TCU em relação aos débitos apurados e à responsabilização do ex-prefeito que geriu os recursos dos mencionados programas, cujos fundamentos incorporo como minhas razões de decidir.
10.	As transferências dos recursos em causa, na época dos respectivos repasses, eram normatizadas pelas Resoluções a seguir mencionadas, com os seguintes objetivos previstos:
		a) Programa Nacional de Alimentação Escolar - PNAE - Resolução CD/FNDE 38/2004: aquisição exclusiva de gêneros alimentícios, em caráter complementar, para atendimento dos alunos matriculados em creches, pré-escolas e em escolas do ensino fundamental das redes federal, estadual, do Distrito Federal e municipal, inclusive as indígenas e as localizadas em áreas remanescentes de quilombos e, excepcionalmente, aquelas qualificadas como entidades filantrópicas ou por elas mantidas;
	b) Programa de Apoio aos Sistemas de Ensino para Atendimento à Educação de Jovens e Adultos - PEJA- Resolução CD/FNDE 17/2004:  transferência, em caráter suplementar, de recursos financeiros em favor dos estados, do Distrito Federal e dos municípios, destinados a ampliar a oferta de vagas no ensino fundamental público de jovens e adultos e propiciar o atendimento educacional, com qualidade e aproveitamento, aos alunos matriculados nessa modalidade de ensino;
	c) Programa Dinheiro Direto na Escola - PDDE - Resolução/CD/FNDE 3/2010: cobertura de despesas de custeio, manutenção e pequenos investimentos que concorram para a garantia do funcionamento e melhoria da infraestrutura física e pedagógica dos estabelecimentos de ensino beneficiários, devendo ser empregados na aquisição de material permanente, na manutenção, conservação e pequenos reparos da unidade escolar, na aquisição de material de consumo, na avaliação de aprendizagem, na implementação de projeto pedagógico, e no desenvolvimento de atividades educacionais.
11.	Como visto no relatório precedente, o conjunto probatório constante dos autos não permite afirmar o correto emprego dos recursos públicos na execução das ações relacionadas ao PEJA/2004, PNAE/2004 e PDDE/2010, sobretudo em razão da falta de apresentação de documentação idônea capaz de comprovar os gastos efetuados, em especial, no que concerne à falta de notas fiscais e cheques nominativos para respaldar os pagamentos realizados.
12. 	A propósito, a jurisprudência do TCU é firme no sentido de exigir do gestor público a demonstração do vínculo causal entre os recursos públicos federais repassados, por meio de convênios ou instrumentos congêneres, e a efetiva realização de despesas para a consecução do objeto pactuado e/ou a execução das ações relativas a programas custeados, de forma integral ou parcial, com os dinheiros federais. Eis alguns precedentes sobre a matéria, cujos enunciados bem retratam a questão da imprescindibilidade do nexo causal para a comprovação do regular emprego dos recursos públicos (Jurisprudência Selecionada do TCU) :
 "A prestação de contas deve demonstrar não só a execução do objeto pactuado no convênio, mas também o nexo de causalidade, por meio do vínculo estrito entre os recursos federais repassados e as despesas incorridas para a consecução do objeto conveniado, sem o que não há comprovação da boa e regular aplicação dos recursos públicos." (Acórdão 997/2015-TCU-Plenário, rel. Min. Benjamin Zymler) .
 "A mera execução física do objeto ou de parte dele não comprova o regular emprego dos recursos de convênio firmado com a União. É necessário que o responsável demonstre o nexo causal entre os recursos por ele geridos e os documentos de despesas referentes à execução, como notas de empenho, ordens bancárias, cheques, recibos ou notas fiscais e extratos bancários, com vistas a confirmar a utilização dos recursos da União no ajuste." (Acórdão 5170/2015-TCU-Primeira Câmara, rel. Min. Walton Alencar Rodrigues) .
 "A falta de conciliação entre notas fiscais, cheques emitidos e extratos bancários impede o estabelecimento de correlação entre os documentos informados na relação de pagamentos." (Acórdão 6173/2011-TCU-Primeira Câmara, rel. Min. José Múcio Monteiro) .
"A congruência entre a movimentação bancária e os comprovantes de despesas é elemento crucial para o estabelecimento do nexo de causalidade entre as despesas realizadas e os recursos transferidos, indispensável para a aprovação das contas. Demonstrar a existência desse nexo faz parte do inafastável ônus do gestor de comprovar a boa e regular aplicação dos recursos públicos colocados sob sua administração." (Acórdão 6582/2010-TCU-Primeira Câmara, rel. Min. Subst. Marcos Bemquerer Costa) .
"A comprovação do correto emprego dos recursos públicos enseja a demonstração do nexo causal entre tais recursos e a execução do objeto pactuado, não sendo cabível a substituição dos comprovantes de despesa por excesso de contrapartida, pois afasta a necessária conexão entre o dinheiros público e o correspondente emprego no objeto acordado." (Acórdão 845/2014-TCU-Segunda Câmara, rel. Min. Ana Arraes) .
13. 	Observo, ainda, que a gravidade das irregularidades constatadas enseja a aplicação ao responsável da multa prevista no art. 57 da Lei 8.443/1992. Todavia, como ressaltado pela unidade especializada, ocorreu a incidência da prescrição da pretensão sancionatória para a maioria das irregularidades tratadas nestes autos. 
14.	Nos moldes do Acórdão 1441/2016-TCU-Plenário (relator Min. Benjamin Zymler e redator Min. Walton Alencar Rodrigues) , referente à incidente de uniformização de jurisprudência, restou assente que a pretensão punitiva do TCU subordina-se ao prazo geral de prescrição de dez anos indicado no art. 205 do Código Civil, contado a partir da data da ocorrência da irregularidade sancionada, nos termos do art. 189, inciso I, do Código Civil.    
15.	No presente caso, já se passaram mais de dez anos entre os fatos irregulares ocorridos no exercício de 2004 e o ato que ordenou a citação, conforme despacho da unidade técnica de 08/02/2019 (peça 11) . Resta, pois, configurada a prescrição da pretensão punitiva para os débitos referentes a recursos do PNAE e do PEJA/2004. Por sua vez, quanto ao PDDE/2010, não ocorreu a prescrição, pois a omissão no dever de prestar contas apenas se concretizou em 28/2/2011. 
16.	Manifesto minha concordância com a Secex-TCE também quanto aos valores relativos à falta de aplicação financeira, por entender que não devem ser computados no total do débito sob pena de se incorrer em bis in idem pela sobreposição de datas, e à possibilidade de pagamento de taxas bancárias relacionadas exclusivamente à manutenção da conta corrente específica. 
17.	Por fim, deixo de acolher a sugestão de fazer constar do Acórdão a proposta de remessa de cópia da deliberação ao FNDE, porque tal orientação está consignada na Resolução/TCU 170/2004, art. 18, § 5º, devendo ser observada pela unidade técnica na oportunidade de expedição das comunicações independentemente de haver determinação nesse sentido no decisum.
	Ante o exposto, manifesto-me por que seja adotada a deliberação que ora submeto a este Colegiado.
T.C.U., Sala das Sessões, em 09 de junho de 2020.
MARCOS BEMQUERER COSTA
Relator